臺灣高等法院臺中分院民事判決　100年度上易字第198號
上　訴　人　楊郁樺
訴訟代理人　徐文宗律師
複　代理人　林美津
　　　　　　林雅儒律師
被 上 訴人　聯佳國際物流有限公司
法定代理人　黃廷堅
上列當事人間請求損害賠償事件，上訴人對於中華民國100年4月
20日臺灣臺中地方法院99年度沙訴字第2號第一審判決提起上訴
，本院於100年10月11日言詞辯論終結，判決如下：
    主  文
上訴駁回。
第二審訴訟費用由上訴人負擔。
    事實及理由
一、本件被上訴人經合法通知無正當理由不到場，核無民事訴訟
    法第386條各款所列情形，爰依上訴人之聲請，由其一造辯
    論而為判決。
二、上訴人主張：
  (一)上訴人於民國（下同）98年5月間就所有紅棗、白芍、當歸
    中藥材及機器（切當歸）等貨物（下稱系爭貨物）從大陸地
    區廣州港口倉庫運送至台灣台中港港口之運送透過被上訴人
    聯佳國際物流有限公司（下稱聯佳公司）江文杰經理辦理，
    並由被上訴人聯佳公司吳婉玲小姐(即MIKO)接洽處理。系爭
    貨物自98年5月15日裝船運送後，於98年5月21日抵達台中港
    並進行卸貨，上訴人於98年5月26日完成商檢，由於貨品抵
    達台中港時因欠缺MB/L電放資料而遲遲無法報關提貨，遲至
    98年6月3日被上訴人始交付電放資料而提領該貨。惟系爭中
    藥材等貨物自98年5月21日至同年6月3日已長達13日之久，
    堆置在港口倉庫，加上天氣炎熱久悶之情形下而生蟲變質。
    上訴人因此受有如下之損害：(1)因被上訴人之疏失，致上訴
    人需自行委託報關行報關代為墊支報關費用新臺幣（下同）
    36,351元；另上開中藥材由於遲延13日堆置在港口倉庫而生
    蟲變質，經過委請中華海事檢定社股份有限公司檢定，合計
    共損失81,473元；且上訴人因為檢定系爭貨物損失共支付中
    華海事檢定社股份有限公司檢定費9,975元，故上訴人可向
    被上訴人請求賠償之金額合計為127,799元。(2)因被上訴人
    無法及時取得電放資料導致上訴人遲至98年6月3日方才取得
    系爭貨物，然上訴人之客戶在系爭貨物委由被上訴人運送前
    均已向上訴人訂貨，因系爭貨物已變質，考慮客戶之權益及
    食品健康等因素而無法交付系爭貨物給客戶，上訴人自得再
    請求被上訴人賠償預期利益之交易損失。準此，當時上訴人
    進口紅棗每公斤美金0.9元，上訴人可請求營業損失之預期
    利益賠償1,102,050元。以上共1,229,849元。
  (二)並為聲明：被上訴人應給付上訴人1,229,849元及自99年7
    月24日起至清償日止按年息百分之5計算之利息。
三、被上訴人則以下列各詞抗辯：
  (一)被上訴人僅是貨運代理中間商，並沒有受到上訴人實質委託
    運送：
  1.被上訴人開業多年以來，均僅從事單純貨運代理（中間商）
    性質之相關承攬運送業務，不需要幫買賣雙方辦理商檢業務
    等相關事宜。
  2.上訴人並無委託被上訴人公司運送系爭貨品，反而是上訴人
    自行扮演進、出口商雙重角色，而自行前去中國大陸廣東深
    圳找來慶豐元貿易有限公司（下稱慶豐元公司）託運，輾轉
    找其配合之船公司運送系爭貨品，上訴人並將所有運送相關
    費用自行支付給中國農業銀行。但為了自己之利益才串通被
    上訴人公司在中國大陸之業務員江文杰，盜填被上訴人公司
    名稱以利自己走私進入台灣台中港所致之結果。上該廠商與
    被上訴人無關，也沒有任何合作或協力關係，而上訴人為上
    述行為也沒有告知被上訴人公司，此即商業法則中所謂之場
    外交易。若論及委託內容，充其量僅能說上訴人匆促找上訴
    外人江文杰，在未得被上訴人公司同意卻利用被上訴人公司
    之名義將該批中藥併櫃進關，而因故被扣住，又沒有提早協
    力準備「報關、商檢及貿易資料」，致延誤「電放」及兩岸
    行政作業時間。
  3.訴外人江文杰是被上訴人公司派在大陸地區之業務經理，訴
    外人江文杰與上訴人進行交易時並沒有通知台北公司，以貨
    運代理實務，代理商會向船公司幫客戶代墊運送費用，之後
    再向客戶請款。被上訴人向大陸追問電放提單遲未交付是事
    實，之後被上訴人才知道客戶直接將運費匯到大陸，所以這
    是訴外人江文杰自己之場外交易，只是將貨交台北轉單而已
    。
  4.被上訴人針對本案之業務流程經過，詳述如下：
    (1)被上訴人為貨運代理中間商（即協助貨物到達中華民國港
      口後，能夠順利將進口小提單交給貨主之角色），沒有任
      何船舶，也沒有實際從事運送之行為。被上訴人事前並未
      被告知有上訴人之中藥材要進口，是事後接到船公司通知
      後才知道此事。
    (2)由被上訴人之請款單據可看出請款之明細僅向上訴人，及
      李宗昇即得鼎中藥行請求支付拆櫃費及文件費（由大提單
      轉製作成小提單費用），貨物在港口拆卸出來後即解除責
      任，並不需負責運送。
  5.上訴人提出之與被上訴人公司聯絡助理吳宛玲之對話譯文及
    被上訴人公司服務項目網頁僅可證明被上訴人公司可以做這
    些服務項目，並非如上訴人所言，系爭中藥材乾貨是因為簽
    約議價後使用被上訴人公司之服務導致98年5月21日發生事
    故之原因。
  (二)貨品之損失不可歸責於被上訴人：
  1.倘上訴人為貨物所有人、託運人，本身沒有將檢疫文件備齊
    ，應為相關法律規定之進出口貿易行為卻不為，又因系爭中
    藥材為「乾貨」，屬農產品，本來就受自然法則如環境、天
    候、溫熱濕冷之拘束，含物之固有瑕疵限制。又上訴人匆促
    於該批中藥乾貨已達台中港時，仍未事先配合提供、準備好
    相關資料所致延誤之結果。顯然上訴人有明知之故意過失情
    事，應自負其責任。
  2.上訴人之紅棗（乾貨）貨源並非循正確之批發市場購得，也
    沒有經過中藥專業人士加工、消毒、殺菌、密封、抽真空等
    繁複之乾燥過程，反而是上訴人自行前往中國大陸原產地自
    行採收、粗糙加工、隨便打包、裝箱後送出海到台灣台中港
    來，當然也沒有遵照正確、正當標準之中藥保存及進出口程
    序處理，以至於延宕多時致「長蟲」現象發生。
  3.上訴人有太多貿易條件缺乏，又想走私、貪小便宜，明知自
    己不是貿易進出口商，也不具中醫師資格，為了一己之私，
    就透過介紹，直接接洽貨物出口國貨運代理中間商，並將運
    送費用直接支付給該貨物出口國大陸廣東深圳貨運代理中間
    商，由該貨物出口國貨運代理中間商自行將系爭貨物運送至
    中華民國港口，卻在未通知被上訴人公司之情況下，在大提
    單上寫上被上訴人公司為進口貨運代理中間商，也未直接委
    託被上訴人公司。
  4.上訴人自任發貨人，亦即自大陸出口之人應自行準備好各種
    檢疫及出口資料，然上訴人卻未做到。又被上訴人公司僅由
    台灣台中港海關處被動通知前去「清關」，且僅做海運實務
    上換單動作（文件轉換）而已，沒有權利去決定該批貨物是
    否放行，因為決定權在上訴人所委託之中國大陸廣東深圳之
    代理中間商。
  5.經被上訴人實地訪價結果，紅棗該年度價格為一台斤5元左
    右淨利潤，換算成每公斤約8.3333元。絕非上訴人所言之利
    潤價格。被上訴人並無故意過失不法侵害上訴人之財產與權
    利，沒有加害之行為，損害結果之發生全是上訴人行為所致
    。
  (三)主張以上訴人積欠之運送費用抵銷：上訴人至今尚未支付給
    被上訴人拆櫃費及文件換單費，金額總計為5,873元，主張
    以這部分抵銷。
  (四)並聲明：上訴人之訴駁回。
四、原審審酌兩造提出之攻擊防禦方法後，判決被上訴人應給付
    上訴人25,575元，及自99年7月24日起至清償日止之法定遲
    延利息，而駁回上訴人其餘之訴；就上訴人勝訴部分，依兩
    造陳明分別命供擔保為准、免假執行之宣告，另駁回上訴人
    其餘假執行之聲請。上訴人對原審判決其敗訴部分不服，提
    起上訴（被上訴人就其敗訴部分未上訴，已確定），其於本
    院聲明：1.原判決關於不利於上訴人之部分及該部分假執行
    均廢棄。2.上開廢棄部分，被上訴人應再給付上訴人1,204,
    274元，即自99年7月24日起迄清償日止按年息百分之五計算
    之利息。另補充陳述略以：
  (一)查國際運送提單交付具有相當之專業性，被上訴人從事國際
    運送多年，就運送實物與交涉當具一定專業度，不可能完全
    未知，尤其本件大陸地區代理商係被上訴人所屬員工江文杰
    所接洽，其為本件運送自應與對於大陸地區之貨物代理商有
    相當聯繫，並應對貨物運送流程有相當掌握，由被上訴人所
    屬員工MIKO即吳宛玲與上訴人MSN通訊紀錄可知，被上訴人
    所屬員工江文杰實與大陸地區貨物代理商劉小姐聯繫關係密
    切，就電放提單之交付並有與大陸地區貨物代理商交涉有協
    調之義務，而被上訴人所屬員工吳宛玲亦與劉小姐互有聯繫
    ，此中其並承認電放提單遲延交付確屬可歸責於被上訴人所
    屬員工江文杰與大陸地區貨物代理商劉小姐，故被上訴人實
    難諉為不知電放提單遲延交付原因，且此之中更可知因被上
    訴人所屬員工江文杰與大陸地區貨物代理商劉小姐間個人紛
    爭無辜波及系爭貨物之運送時程，被上訴人所屬員工江文杰
    之嚴重失職行為，導致貨物變質損害，實難謂無重大過失。
    證人吳宛玲係被上訴人所屬職員，所為證詞不免偏頗，而其
    於與上訴人通訊中就電放提單遲延交付之歸責情況之說詞，
    復與當庭作證所述有所出入，顯見其證述容有避重就輕之嫌
    ，自難採信。
  (二)查本件因被上訴人未事前將系爭中藥材運送辦理商檢，復未
    盡其與大陸地區貨物代理商辦理聯繫作業，導致貨品抵達台
    中港時因欠缺檢驗即檢疫資料與電放資料而遲無法報關提貨
    ，遲延八日以上還是上訴人自行委託報關行報關代墊報關費
    用36,351元，檢具上開資料請檢驗局驗貨後始獲海關於98年
    6月3日放行提貨，因此被上訴人對於上開遲延提領導致貨物
    因天氣炎熱久悶之情形下而生蟲變質之事實自有故意或過失
    之侵權行為責任，因此被上訴人除有系爭契約之債務不履行
    責任外，同時亦有故意或過失之侵權行為責任。
  (三)上訴人先前繳納人民幣3,400元係依被上訴人所屬員工江文
    杰指示將運送費用的款項匯入指定帳號，若被上訴人公司沒
    有收到運送款項，即不可能承攬運送，系爭貨物到台灣之後
    由被上訴人公司協助電放與報關程序之處理，此兩岸運送過
    程若上訴人未支付任何費用，被上訴人所屬員工豈會處理接
    單程序以及於貨到台灣後商檢及報關程序，否則被上訴人要
    求上訴人將如人民幣3,400元之費用匯入指定帳號之款項又
    係將所為何事？
五、本院判斷：
    上訴人主張系爭貨物自98年5月15日裝船運送後，於98年5月
    21日抵達台中港並進行卸貨，上訴人於98年5月26日完成商
    檢，並至98年6月2日被上訴人始交付電放資料，而上訴人於
    98年6月3日提領該貨物，嗣經檢驗後，系爭貨物中之中藥材
    業已生蟲變質之事實，業據其提出進口貨物紀錄卡、收費單
    、進口報單、報關收據、檢定費統一發票、檢定報告書等為
    證。而上情為被上訴人於原審所不爭執，惟以前揭情詞置辯
    。準此，本件應審究之爭點為：(一)本件運送契約究存在於何
    人之間？委託被上訴人運送系爭貨品為上訴人或原審共同原
    告李宗昇即得鼎中藥行？(二)系爭貨物之損失及衍生而來之營
    業損失，是否可歸責於被上訴人？(三)被上訴人得否以運送費
    用主張抵銷5,873元？茲分述如下：
  (一)本件運送契約究存在於何人之間？委託被上訴人運送系爭貨
    物為上訴人或原審共同原告李宗昇即得鼎中藥行？
  1.按稱承攬運送人者，謂以自己之名義，為他人之計算，使運
    送人運送物品而受報酬為營業之人，民法第660條第1項定有
    明文。被上訴人雖辯稱本件為訴外人江文杰私自接單之場外
    交易。然查，證人吳宛玲即被上訴人公司之聯繫助理員於原
    審到庭具結證稱：「我擔任海運操作人員，如果有客戶委託
    進口貨物，我們是作換單之工作，所謂換單即把載貨證券換
    成小提單交給客戶報關後提貨；載貨證券分兩種，一種是正
    本提單，一種是電放提單，前者要有三張正本交回後才會放
    小提單，後者要等國外的貨運代理商通知電放後才會放小提
    單。如果在國外代理商已經收回三張正本，就只要等國外代
    理商電放通知。本件開始是江先生（即江文杰）幫原告處理
    ，香港之代理商通知有一批貨物要進口，江先生是派駐在上
    海負責大陸地區攬客之業務。香港代理商要我們確認這批貨
    物是不是我們之貨物，後來我們跟江先生確認這批貨物後段
    應該由我們換單」等語（參見原審卷(一)第98頁背面）；另按
    稱經理人者，謂由商號之授權，為其管理事務及簽名之人，
    經理人對於第三人之關係，就商號或其分號，或其事務之一
    部，視為其有為管理上之一切必要行為之權，民法第553條
    第1項、第554條第1項分別定有明文，被上訴人既然業已自
    承江文杰為其派駐大陸地區之業務經理，且招攬業務為訴外
    人江文杰之工作內容，既然係經由江文杰託運系爭貨物，被
    上訴人自無以江文杰違反公司內部接單程序為由否認系爭承
    攬運送契約；證人吳宛玲亦為被上訴人公司之助理，倘若江
    文杰係私自接單，參酌卷附吳宛玲，與上訴人（媒介訂約者
    ，詳後述）自98年5月19日至98年6月9日之通聯譯文，何以
    吳宛玲（即MIKO）於此段期間內均有與上訴人聯絡進出口報
    關所需資料事宜；而江文杰及吳宛玲既然皆為被上訴人公司
    之員工，且被上訴人又未能舉證證明本件乃江文杰私自接單
    ，則被上訴人既然享有其二人為公司承攬業務之利益，卻於
    發生業務糾紛後即片面否認業務承攬之事實，顯純屬推諉卸
    責之詞。另卷附由被上訴人開立之收費單，業經被上訴人自
    承係向得鼎中藥行或上訴人收取拆櫃費及文件換單之費用，
    然被上訴人豈可一方面否認與李宗昇即得鼎中藥行或上訴人
    有何運送契約之約定，另一方面又向其等請求拆櫃及製作提
    單之費用，收取費用？況且被上訴人嗣後復以其等尚未繳納
    前揭費用而為抵銷抗辯，其前後抗辯顯然矛盾，不足採信。
    本件運送契約之承攬人為被上訴人，應可認定。
  2.至委託運送者為何人？被上訴人雖未與委託運送者訂立書面
    之運送契約，惟依被上訴人向原審共同原告李宗昇即得鼎中
    藥行請款之收費單載明對象：得鼎中藥行；注意聯絡人楊郁
    樺小姐，此有被上訴人收費單一紙附卷可稽（見原審台中簡
    易庭98年度中簡字第3348號卷第11頁），再觀之進口報單上
    納稅義務人載明為得鼎中藥行，被上訴人之提單（BILL OF
    LANDING）載明「出貨人深圳慶豐元貿易有限公司（SHENZHE
    N QINGFENGYUAN TRADING CO. LTD），收貨人得鼎中藥行」
    ，此有提單一紙在卷可稽（見同卷第23頁），而上訴人僅係
    注意聯絡人，此觀該提單上載明「ATTN：楊小姐」即明，顯
    見本件運送契約之委託者為得鼎中藥行，而非上訴人。參酌
    深圳市慶豐元公司出具之發票、包裝清單對象均載明「得鼎
    中藥行」（見同卷第24、25頁），及上訴人委請中華海事檢
    定社股份有限公司鑑定本件損害情形所出具之檢定報告書，
    亦載明系爭貨物之買方即受貨人為得鼎中藥行，此有檢定報
    告書在卷可按（見同卷第19頁以下），足證本件運送承攬契
    約之委託人為得鼎中藥行，受託人為被上訴人。至上訴人所
    稱得鼎中藥行為借名之登記名義人，委託者實為上訴人云云
    ，因與前述之系爭貨物之提單等證物所載受貨人名稱不符，
    自不能採信。
  3.按債權契約，以締結契約之雙方當事人為準。又契約固須當
    事人互相表示意思一致始能成立，但所謂互相表示意思一致
    ，並不限於當事人間直接為之，其由第三人為媒介而將各方
    為之意思表示從中傳達因而獲致意思表示之一致者，仍不得
    謂契約並未成立（最高法院68年台上字第1504號判例參照）
    。本件上訴人在99年1月26日具狀稱承攬運送契約存在於得
    鼎中藥行與被上訴人之間，而上訴人乃得鼎中藥行之員工及
    與被上訴人締結契約之聯絡人（見原審沙鹿簡易庭99年沙訴
    字第2號卷第61頁），且前開提單上載明上訴人為注意之聯
    絡人，足證上訴人非承攬運送契約之委託者，而為得鼎中藥
    行。而得鼎中藥行為李宗昇獨資，為兩造於原審所不爭執，
    故本件上訴人僅係媒介李宗昇即得鼎中藥行與被上訴人成立
    運送契約，自大陸深圳市運送系爭貨物至台灣，上訴人並非
    運送契約當事人，自無損害賠償請求權。是上訴人請求被上
    訴人再給付系爭貨物之損失及衍生而來之營業損失，於法無
    據，應予駁回。
  (二)上訴人既非運送契約之請求權人，則有關系爭貨物之損失及
    衍生而來之營業損失是否可歸責於被上訴人，及被上訴人得
    否以運送費用主張抵銷5,873元等情，即無審究之必要。
六、綜上所述，本件運送契約存在於原審原告李宗昇即得鼎中藥
    行與被上訴人之間，而非上訴人與被上訴人之間，是上訴人
    依承攬運送、委任契約及侵權行為之法律關係，請求被上訴
    人應再給付上訴人1,204,274元，及自99年7月24日起迄清償
    日止按年息百分之五計算之利息，為無理由，應予駁回。原
    審認上訴人為本件運送契約之委託人，運送契約存在於兩造
    之間，而判命被上訴人應給付上訴人25,575元及法定遲延利
    息，並駁回上訴人其餘之訴之請求，因被上訴人未上訴而告
    確定，理由雖有不同，其結論並無二致。上訴人就其敗訴部
    分上訴，指摘原判決不當，求予廢棄改判，為無理由，應駁
    回其上訴。惟原審法院就原審原告李宗昇即得鼎中藥行請求
    營業損失等之備位之訴部分，以上訴人請求之先位之訴有理
    由，無庸就備位之訴審理，而漏未裁判，得聲請補充判決之
    。
七、又本件事證已臻明確，兩造其餘主張或攻擊防禦方法並其他
    證據資料，對本件判決結果並無影響，毋庸審酌之，併此敘
    明。
八、據上論結，本件上訴為無理由，依民事訴訟法第463條、第
    385條第1項前段、第449條第2項、第78條，判決如主文。
中    華    民    國   100    年    10    月    25    日
                民事第五庭    審判長法  官  李寶堂
                                    法  官  鄭金龍
                                    法  官  王重吉
以上正本係照原本作成。
不得上訴。
                                    書記官  鄧智惠
中    華    民    國   100    年    10    月    25    日
                                                      Ｓ